【裁判字號】    97,訴,2446
【裁判日期】    971016
【裁判案由】    殺人未遂
【裁判全文】
臺灣彰化地方法院刑事判決              97年度訴字第2446號
公  訴  人  臺灣彰化地方法院檢察署檢察官
被      告  乙○○
                    （現在臺灣彰化看守所羈押中）
選任辯護人  蔡譯智律師
上列被告因違反家庭暴力防治法之殺人未遂案件，經檢察官提起
公訴（97年度偵字第6407號），本院判決如下：
    主  文
乙○○殺人，未遂，處有期徒刑柒年，扣案之電吉他壹把、電吉
他接線壹條、釣魚竿扶竿器壹支、水果刀壹把均沒收。
    犯罪事實
一、乙○○與甲○○係配偶關係，2 人間具有家庭暴力防治法第
    3 條第1 款所定之家庭成員關係。因乙○○平日無業在家酗
    酒，且對其妻甲○○有施用暴力傾向，於民國97年7 月7 日
    下午4 時許，甲○○曾對乙○○說：「男人白天不去上班工
    作，晚上不睡覺又酗酒」等語，乙○○因而心生不滿，而於
    97年7 月8 日凌晨1 時至同日4 時30分即趁甲○○外出發送
    羊奶工作之際，在其位於彰化縣員林鎮○○街62號居所處飲
    酒，並撥打電話向甲○○表示腳部不適，嗣經甲○○於97年
    7 月8 日上午4 時30分利用工作空檔返回上址居處2 樓，欲
    拿冰塊供乙○○冰敷腳傷之際，乙○○竟基於殺人之犯意，
    站在甲○○之身後，以右手握住其所有之水果刀1 把，且該
    刀之刀刃朝下，舉至約肩膀高度，作勢欲攻擊甲○○。適甲
    ○○轉身見狀隨即上前搶該水果刀，經雙方拉扯該水果刀而
    造成甲○○之右手受有右拇指、食指、中指、無名指、小指
    及手掌側各2 公分之撕裂傷，併中指、無名指、小指肌腱斷
    裂等傷害後，甲○○因前揭傷勢而坐在床鋪旁，並央求乙○
    ○將手中水果刀交出。乙○○續承前揭同一殺人之犯意，明
    知人之頭部、頸部均為身體之要害，持鈍器重擊頭部或以電
    線猛力纏繞勒住頸部，均當足以奪人性命，遂站立於床邊且
    佯裝聽從甲○○之要求而將前揭水果刀交予甲○○丟置於床
    鋪上後，竟持其所有之釣魚竿扶竿器1 支，朝著甲○○肩膀
    處毆打，並將甲○○推至床邊；再持其所有具有相當重量之
    電吉他1 把高舉由上往下，朝甲○○之頭部猛力重擊3 下，
    甲○○因而昏厥趴倒在地；再以其所有之電吉他接線1 條纏
    勒甲○○之頸部，導致甲○○頭部受有3 處大撕裂傷長度及
    深度分別為10×2 公分、5 ×1 公分、4 ×1 公分併大量出
    血休克、頭皮撕裂傷、頸部勒痕等傷害。嗣經乙○○發覺甲
    ○○已無反抗掙扎之動作，誤認甲○○業已死亡，先於97年
    7 月8 日凌晨5 時許，於有偵查犯罪權限之公務員尚未發覺
    其上揭殺人未遂犯行前，主動至彰化縣警察局員林分局員林
    派出所向該管公務員即警員自首其上揭殺人未遂犯行而接受
    裁判，警方據報到場且請救護車將甲○○送醫急救後，甲○
    ○始倖免於死，因而查獲上情，並扣得乙○○所有之前揭電
    吉他1 把、電吉他接線1 條、釣魚竿扶竿器1 支、水果刀1
    把。
二、案經乙○○自首暨甲○○訴由彰化縣警察局員林分局報請臺
    灣彰化地方法院檢察署檢察官偵查起訴。
    理  由
一、程序部分：
  (一)按被告之自白，非出於強暴、脅迫、利誘、詐欺、疲勞訊問
    、違法羈押或其他不正之方法，且與事實相符者，得為證據
    ；被告陳述其自白係出於不正之方法者，應先於其他事證而
    為調查。該自白如係經檢察官提出者，法院應命檢察官就自
    白之出於自由意志，指出證明之方法，刑事訴訟法第156 條
    第1 項、第3 項分別定有明文。又被告供認犯罪之自白，如
    係出於強暴、脅迫、利誘、詐欺或其他不正方法，取得該項
    自白之偵訊人員，往往應擔負行政甚或刑事責任，若被告已
    提出證據主張其自白非出於任意性，法院自應深入調查，非
    可僅憑負責偵訊被告之人員已證述未以不正方法取供，即駁
    回此項調查證據之聲請（最高法院91年臺上字第2908號判例
    要旨參照）。經查：
    1.被告乙○○辯稱，其於警詢中，因警員誘導其自白有持電
      吉他電線纏繞勒住被害人甲○○頸部約3 分鐘等語，已抗
      辯其於警詢中之此部分自白，並非出於任意性，參酌前揭
      說明，本院應就被告此一抗辯內容先予調查，合先敘明。
    2.經本院於準備程序中勘驗被告警詢訊問光碟內容，被告於
      警詢中意識清楚，且能瞭解警詢問題並回答，又被告警詢
      筆錄均有連續錄音、錄影，且內容均有依被告所述而記載
      ，並無警員誘導被告陳述之情狀，此有本院勘驗筆錄1 份
      （參見本院97年9 月5 日準備程序筆錄第6 頁）附卷可參
      ；況被告於本院準備程序中亦自承其有於警詢中陳述警詢
      筆錄所記載之答話內容，此有被告警詢筆錄1 份在卷可參
      ，是被告於97年7 月8 日之警詢中所為之自白，應係出於
      其任意性所為自白，具有證據能力。
  (二)按被告以外之人於審判外之言詞或書面陳述，除法律有規定
    者外，不得為證據；被告以外之人於偵訊中向檢察官所為之
    陳述，除顯有不可信之情況者外，得為證據，刑事訴訟法第
    159 條第1 項、第159 條之1 第2 項分別定有明文。而所謂
    不可信情況之認定，法院應審酌被告以外之人於陳述時之外
    在環境及情況，例如：陳述時之心理狀況、有無受到外力干
    擾等，以為判斷之依據，故係決定陳述有無證據能力，而非
    決定陳述內容之證明力。是被告以外之人前於偵查中已具結
    而為證述，除反對該項供述得具有證據能力之一方，已釋明
    「顯有不可信之情況」之理由外，皆得為證據。經查，證人
    即告訴人甲○○在檢察官偵查時，係以證人之身份，經檢察
    官告以具結之義務及偽證之處罰，經其具結，而於負擔偽證
    罪之處罰心理下所為，係經以具結擔保其等證述之真實性。
    又司法實務運作上，咸認偵查中檢察官向被告以外之人所取
    得之陳述，原則上均能遵守法律規定，不致違法取供，其可
    信性極高，因而明定除顯有不可信之情況者外，得為證據。
    亦即，被告以外之人於偵查中依法應具結者已具結，向檢察
    官所為之陳述，原則上具有證據能力，於例外「顯有不可信
    之情況」，始不具證據能力。證人即告訴人甲○○於檢察官
    訊問時之證述（參見臺灣彰化地方法院檢察署97年度偵字第
    6407號偵查卷宗第42頁至第44頁），並無證據顯示係遭受強
    暴、脅迫、詐欺、利誘等外力干擾情形，或在影響其心理狀
    況致妨礙其等自由陳述等顯不可信之情況下所為。證人即告
    訴人甲○○於偵訊時之陳述既無顯不可信之情況，依上開說
    明，自具有證據能力。
  (三)按被告以外之人包括共犯、共同被告、被害人、證人等，其
    於審判外之言詞或書面陳述，因違反直接審理及言詞審理之
    原則，應令其踐行證人具結程式及使被告有交互詰問之權利
    ，始符合正當法律程式及憲法賦予人民訴訟權及防禦權之旨
    （司法院大法官會議第384 號、第582 號解釋意旨參照）。
    又被告以外之人於審判外之言詞或書面陳述，係傳聞證據，
    原則上並無證據能力，刑事訴訟法第159 條第1 項定有明文
    。證人甲○○於司法警察中所為之陳述（參見同上偵查卷宗
    第38頁至第39頁），屬傳聞證據，且查無得為證據之例外情
    形，故其於警詢中所為之陳述，並無證據能力。
  (四)以下本案所引用被告以外之人於審判外之言詞或書面陳述（
    除理由欄一(二)(三)所述部分外），而不符合刑事訴訟法第159
    條之1 至第159 條之4 之規定者，均經本院於審理時當庭直
    接提示而為合法之調查，檢察官、被告及其選任辯護人，均
    同意作為證據，本院審酌前開證據作成或取得之狀況，均無
    非法或不當取證之情事，亦無顯不可信之情況，故認為適當
    而均得作為證據。是前開證據，依刑事訴訟法第159 條之5
    之規定，均具有證據能力，先予敘明。
二、訊據被告固坦承於前揭時、地，先後持其所有釣魚竿扶竿器
    1 支、電吉他1 把攻擊告訴人甲○○，再以電吉他接線1 條
    纏繞告訴人甲○○頸部之事實，惟矢口否認有何殺人未遂犯
    行，辯稱：其手持水果刀時，係告訴人甲○○先上前搶該水
    果刀，其並未持水果刀攻擊告訴人甲○○；又其酒後與告訴
    人甲○○因家庭細故發生爭吵，一時生氣欲教訓告訴人甲○
    ○云云；被告之選任辯護人則為被告辯稱：被告並無殺人動
    機及犯意，僅因酒後質問其妻即告訴人甲○○為何多日未返
    家，進而發生爭吵，並基於傷害犯意欲教訓告訴人甲○○，
    否則被告僅需持水果刀逕行殺害告訴人甲○○即足，亦當無
    於案發後自行報警處理之必要，足見被告當無殺人之故意云
    云。惟查：
  (一)按告訴人、證人之陳述有部分前後不符，或相互間有所歧異
    時，或因記憶淡忘、或事後迴護被告、或因其他事由所致，
    究竟何者為可採，法院仍得本其自由心證予以斟酌，非謂一
    有不符或矛盾，即應認其全部均為不可採信；尤其關於行為
    動機、手段及結果等之細節方面，告訴人之指陳，難免故予
    誇大，證人之證言，有時亦有予渲染之可能；然其基本事實
    之陳述，若果與真實性無礙時，則仍非不得予以採信（最高
    法院74年臺上字第1599號判例要旨、90年度臺上字第6078號
    判決要旨參照）；況認事採證、證據之取捨及證據證明力之
    判斷，俱屬事實審法院之職權，苟無違證據法則，自不能指
    為違法；是供述證據前後雖有差異或矛盾，事實審法院非不
    可本於經驗及論理法則，斟酌其他情形，作合理之比較，定
    其取捨；其就供述證據之一部，認為真實者，予以採取，亦
    非法則所不許。因之，告訴人或證人供述之證據，前後縱有
    差異，事實審法院依憑告訴人或證人前後之供述證據，斟酌
    其他證據，本於經驗法則與論理法則，取其認為真實之一部
    ，作為論罪之證據，自屬合法（最高法院90年度臺上字第69
    43號判決要旨參照）。
  (二)被告於上揭時、地，因夫妻間之細故，而先持水果刀攻擊其
    妻即告訴人甲○○後，亦有以電吉他由上往下朝告訴人甲○
    ○頭部猛力揮擊致使告訴人甲○○昏厥後，續以電吉他接線
    纏繞勒住告訴人甲○○頸部，致使告訴人甲○○身體受有上
    揭所示傷勢之事實，業據證人即告訴人甲○○於偵訊及本院
    審理中均具結證述：其夫即被告平日無業在家酗酒，且有施
    用暴力傾向，其於97年7 月7 日下午4 時許，曾對被告表示
    ：「男人白天不去上班工作，晚上不睡覺又酗酒」等語後，
    而於97年7 月8 日凌晨1 時至同日4 時30分外出發送羊奶工
    作，被告曾於上揭期間撥打電話向其表示因腳部不適，其遂
    於97年7 月8 日上午4 時30分利用工作空檔返回其位於彰化
    縣員林鎮○○街62號居處2 樓，欲拿冰塊供被告冰敷腳傷之
    際，被告竟站在其身後，以右手握住水果刀1 把，且該刀之
    刀刃朝下，舉至約肩膀高度作勢欲攻擊，適其轉身發覺隨即
    上前搶該水果刀，經其與被告雙方拉扯該水果刀而造成其右
    手受有刀傷並流血後，其因前揭傷勢而坐在床鋪旁，並央求
    被告將手中水果刀交出。被告遂站立於床邊且將水果刀交予
    其丟置於床鋪上，隨即被告持電吉他1 把高舉由上往下，朝
    其頭部猛力重擊第1 下後，其因而昏厥，之後發生何事，其
    均不知情，待其醒來時人已在醫院，案發後其肩膀亦有疼痛
    （參見同上偵查卷宗第42頁至第43頁、本院97年10月2 日審
    判筆錄第4 頁至第12頁）等語屬實，且據被告坦承曾將電吉
    他接線勒住告訴人甲○○之頸部，並有被告所有之水果刀1
    支、電吉他1 把、電吉他接線1 條扣案可佐，並有現場照片
    15張、伍倫醫療社團法人員榮綜合醫院（下稱員榮醫院）97
    年7 月8 日診斷證明書、行政院衛生署彰化醫院（下稱彰化
    醫院）97年7 月8 日署彰醫字第338 號診斷證明書各1 紙（
    參見同上偵查卷宗第11頁至第18頁、第25頁、第46頁）、員
    榮醫院97年9 月15日員榮字第0970364 號函暨檢附之病歷資
    料1 份、彰化醫院97年9 月22日彰醫病字第0970006353號函
    檢附之病歷摘要及就診病歷影本1 份（參見本院卷宗）附卷
    可參，核屬相符，堪認證人即告訴人甲○○上揭證述內容，
    足堪採信。是此部分之事實，應可認定。
  (三)至證人即告訴人甲○○雖於偵訊及本院審理中均證述其與被
    告互搶水果刀後，其隨即遭被告以電吉他重力毆擊而昏厥不
    省人事，並未提及被告有持釣魚竿扶竿器攻擊之情節，然審
    酌被告於警詢、本院準備程序及審理中均自承，其與告訴人
    甲○○於互搶水果刀後，其有持釣魚竿扶竿器朝告訴人甲○
    ○肩膀處揮打，並將告訴人甲○○推至床邊，再持其所有具
    有相當重量之電吉他1 把高舉由上往下揮擊告訴人甲○○之
    頭部（參見同上偵查卷宗第5 頁至第6 頁、本院97年9 月5
    日準備程序筆錄第4 頁、本院97年10月2 日審判筆錄第15頁
    ）等語明確，並有被告所有之釣魚竿扶竿器1 支扣案可佐，
    復參酌證人甲○○於本院審理中亦具結證述：其肩膀處於案
    發後，雖無外傷，然有腫脹且疼痛數日（參見同上本院審判
    筆錄第13頁）等語觀之，亦與被告所述內容相符，堪認被告
    上揭所述，應可採信。是證人甲○○未提及遭被告持釣魚竿
    扶竿器攻擊之情節，應係遭受攻擊之際，對於此一細節性過
    程淡忘所致。是依前揭說明，被告確有先持水果刀攻擊告訴
    人甲○○，再以其所有釣魚竿扶竿器1 支毆打告訴人甲○○
    肩膀處，再以其所有之電吉他1 把由上往下攻擊告訴人甲○
    ○頭部致告訴人甲○○昏厥後，並以電吉他接線1 條纏繞告
    訴人甲○○頸部之事實，應可認定。
  (四)又證人即告訴人甲○○於偵訊中雖證述：被告站在其身後欲
    持水果刀攻擊之際，適其發覺而與被告互搶水果刀，造成其
    之右手受傷後，被告隨即將水果刀丟在旁邊，並以電吉他揮
    擊其頭部（參見同上偵查卷宗第43頁）等語；另於本院審理
    中具結證述：被告持水果刀攻擊其之際，適經其發覺而與被
    告互相爭搶水果刀，造成其之右手受傷後，其因前揭傷勢而
    坐在床鋪旁，並央求被告將手中水果刀交出，被告方才交出
    水果刀等語，爰審酌證人甲○○就被告係自行將水果刀丟棄
    在旁或係被告聽從告訴人甲○○之要求而交與告訴人甲○○
    丟棄在旁之情節，其前後證述之內容雖有不一致，然證人甲
    ○○遭逢其夫以此兇殘手段攻擊，其內心當係相當恐懼，對
    於案發細節性事項之陳述，容或有出入，尚難執此，逕認證
    人甲○○上揭所述均不可採信。又被告先持水果刀攻擊告訴
    人甲○○，再以其所有釣魚竿扶竿器1 支毆打告訴人甲○○
    肩膀處，再以其所有之電吉他1 把由上往下攻擊告訴人甲○
    ○頭部致告訴人甲○○昏厥後，並以電吉他接線1 條纏繞告
    訴人甲○○頸部之事實，已如前述，爰自被告持水果刀攻擊
    告訴人甲○○之初，遭告訴人甲○○強烈抵抗且手部受有嚴
    重傷勢後，復於短時間內利用多種不同工具攻擊告訴人甲○
    ○等情觀之，被告應係基於殺人犯意，而先持水果刀攻擊告
    訴人甲○○，因告訴人甲○○奮力抵抗奪刀，並央求被告將
    水果刀交出，被告見狀僅得佯裝聽從告訴人甲○○指示而交
    出水果刀，圖以鬆懈告訴人甲○○防衛之心，再以其他工具
    遂行其殺人犯意，是證人甲○○於本院審理中所述應較為可
    信。
  (五)按刑法上殺人與傷害罪之區別，應以加害人有無殺意為斷，
    以戕害他人生命之故意，著手於刺殺之實行而未發生死亡之
    結果，為殺人未遂；倘無使人喪失生命之故意，僅在使其身
    體、健康受到傷害，則為傷害罪，二罪皆發生傷害之結果，
    祗其主觀犯意及身體傷害程度不同而已。被害人所受傷害之
    程度及部位，固不能據為認定有無殺人犯意之唯一標準，但
    被害人所受傷害之程度、部位，及加害人之下手情形如何，
    於審究犯意方面，仍不失為重要參考（最高法院20年非字第
    104 號判例要旨、87年度臺上字第4494號判決要旨參考）；
    又按殺人未遂與傷害之區別，應以實施加害時，有無殺意為
    斷，不能因與被害人無深仇大恨，即認無殺人之故意；被害
    人所受之傷害程度，雖不能據為認定有無殺意之唯一標準，
    但加害人之下手情形如何，於審究犯意方面，仍不失為重要
    參考資料；至其殺意之有無，雖不以兇器之種類及傷痕之多
    少等，為絕對之認定標準，但加害人下手之部位、用力之程
    度，仍非不可藉為判斷有無殺意之心證依據（最高法院74年
    度臺上字第6585號、84年度臺上字第3179號、87年度臺上字
    第3123號判決要旨參照）。經查：
    1.被告係基於殺人犯意，而先持水果刀攻擊告訴人甲○○，
      因告訴人甲○○奮力抵抗奪刀，並央求被告將水果刀交出
      ，被告見狀僅得佯裝聽從告訴人甲○○指示而交出水果刀
      ，圖以鬆懈告訴人甲○○防衛之心，再以其他工具遂行其
      殺人犯意，已如前述，是尚難僅憑被告先後持前揭多種器
      物攻擊告訴人甲○○身體重要部位，而未於行為過程始終
      以水果刀行兇等情，逕行推認被告僅有傷害犯意，並無殺
      人犯意，被告之選任辯護人前揭辯解，不足採信。
    2.被告持以揮擊告訴人甲○○頭部之電吉他為鈍器，且被告
      亦於本院審理中自承該電吉他重量很重等情，此有扣案電
      吉他照片2 紙（參見同上偵查卷宗第11頁）附卷可參，核
      屬相符，並有扣案電吉他1 把可佐；而告訴人甲○○受有
      頭部3 處大撕裂傷，傷勢長度及深度分別為10×2 公分、
      5 ×1 公分、4 ×1 公分併大量出血休克、頭皮撕裂傷害
      ，經送醫而倖免於死之事實，此有現場照片15張、員榮醫
      院97年7 月8 日診斷證明書、彰化醫院97年7 月8 日署彰
      醫字第338 號診斷證明書各1 紙（參見同上偵查卷宗第11
      頁至第18頁、第25頁、第46頁）、員榮醫院97年9 月15日
      員榮字第0970364 號函暨檢附之病歷資料1 份、彰化醫院
      97年9 月22日彰醫病字第0970006353號函檢附之病歷摘要
      及就診病歷影本1 份（參見本院卷宗）在卷可參，核屬相
      符，是告訴人甲○○係因被告之攻擊行為，而受有前揭頭
      部傷害且有大量出血休克之生命危險，應堪認定。
    3.又被告持電吉他攻擊告訴人甲○○頭部致告訴人甲○○昏
      厥後，並以電吉他接線纏繞告訴人甲○○頸部等情，業據
      被告於本院審理中所自承，並有扣案電吉他接線1 條可佐
      ；而告訴人甲○○於案發送醫時，其頸部有勒痕等情，業
      據員榮醫院函覆本院明確，此有員榮醫院97年9 月15日員
      榮字第0970364 號函1 紙（參見本院卷宗）附卷可參，核
      與彰化醫院97年9 月22日彰醫病字第0970006353號函檢附
      之急診護理記錄1 份（參見本院卷宗）相符，是告訴人甲
      ○○係因被告以電吉他接線纏勒頸部之行為，而受有前揭
      頸部勒痕之傷勢，亦應堪認定。至彰化醫院97年9 月22日
      彰醫病字第0970006353號函檢附之病歷摘要載明，告訴人
      甲○○經由員榮醫院轉送至該院時，告訴人甲○○之頸部
      並無勒痕等語，此部分核與前揭事證不符，自不足採信。
    4.爰審酌被告為智識健全之成年人，持前揭電吉他揮擊告訴
      人甲○○之頭部，並以電吉他接線纏繞勒住告訴人甲○○
      頸部，雖前揭電吉他並非銳器，然其重量相當重，且告訴
      人甲○○受傷之頭部、頸部均屬人體重要致命部位，而告
      訴人甲○○所受傷害均屬深切頭皮撕裂傷害，並導致大量
      流血休克，已如前述；況被告係持電吉他由上朝下往告訴
      人甲○○頭部之人體重要部位猛揮3 次後，復以電吉他接
      線纏勒住告訴人甲○○頸部等情，業經被告於本院審理中
      所自承，顯見被告下手時力道猛重，並由告訴人甲○○所
      受傷勢，足徵被告持電吉他下手之兇狠、殺意之堅定，是
      以被告於持電吉他揮擊告訴人甲○○頭部、復以電吉他接
      線纏繞勒住告訴人甲○○頸部時，亦確有致告訴人甲○○
      於死之犯意，至為灼然。否則，倘被告之意僅止於傷害而
      無取人性命之意思，則儘可僅以電吉他作勢揮動比劃或持
      傷害性較低之器具攻擊，然其卻係持可重創人身甚而危害
      性命之電吉他，且以朝頭部揮擊之方式為之，並趁告訴人
      甲○○趴倒在地之際，續以電吉他接線纏勒住告訴人甲○
      ○頸部，致使告訴人甲○○頸部出現勒痕，足徵被告顯有
      殺人之犯意至明。雖本案幸因告訴人甲○○經警方及時送
      醫急救，而未發生死亡結果，但不能因此認為被告於行為
      時即無殺人之犯意。辯護意旨及被告前揭辯稱無殺人之犯
      意，而為傷害犯行云云，顯難與被告表現其外之客觀行為
      相稱，應屬避重就輕之詞，不足採信。
  (六)至被告之選任辯護人辯稱：被告上揭所為，係出於己意中止
    其犯罪行為云云。經查：
    1.按刑法第26條前段之障礙未遂犯與同法第27條之中止未遂
      犯，二者之區分，端在應依經驗法則加以觀察，以其性質
      是否對犯罪行為之既遂予以通常之妨礙，為其決定之準據
      。倘行為人未能完成犯罪之原因，係出於外部之妨礙，此
      妨礙在一般經驗上認屬通常現象，亦即該一定之原因致未
      能完成犯罪係可預期之結果者，即屬障礙未遂犯；反之，
      如未能完成犯罪之原因，係出於行為人主觀上之心理妨礙
      而任意中止或防止其結果之發生，此妨礙非出於外部，依
      一般經驗法則予以觀察，非屬通常現象，亦即因該一定之
      原因，並無期待可能必將中止犯罪或防止犯罪結果之發生
      者，方屬中止未遂犯。縱非出於犯意之拋棄，或事實上另
      有外部物質上之妨礙存在而為行為人所不及知者，仍不失
      為中止未遂犯之性質（最高法院89年度臺上字第3009號判
      決要旨參照）；亦即，刑法第27條所規定之中止犯減刑之
      適用，係行為人在自由情況下，出於自我之意願而中止其
      行為之實行，或行為人之實行行為已完成，但出於己意積
      極防止結果之發生，且使實行行為果真未發生結果，始足
      當之（最高法院97年度臺上字第364 號判決要旨參照）。
    2.被告於本院準備程序及審理中亦均自承，其係見被害人甲
      ○○已無反抗掙扎之動作，以為甲○○已死亡後，方才停
      手並報警處理（參見本院97年9 月5 日準備程序筆錄、97
      年10月2 日審判筆錄）等語，是依前揭說明，被告上揭所
      為，係見被害人甲○○未繼續反抗掙扎後，方才停手並報
      警處理，並非出於己意中止其犯罪行為，尚非中止犯，被
      告之選任辯護人所為前開辯稱，顯有誤會，不足採信。
  (七)綜上所述，被告前揭所辯，均為事後卸責之詞，不足採信，
    本案事證明確，被告殺人未遂犯行，洵堪認定。
三、按家庭暴力防治法所稱家庭暴力，係指家庭成員間實施身體
    或精神上不法侵害之行為；所稱家庭暴力罪，係指家庭成員
    間故意實施家庭暴力行為而成立其他法律所規定之犯罪，家
    庭暴力防治法第2 條第1 款、第2 款分別定有明文。經查，
    被告與告訴人甲○○為配偶關係，此有全戶戶籍資料查詢結
    果2 紙（參見本院卷宗）附卷可參。核被告所為，係犯刑法
    第271 條第2 項、第1 項之殺人未遂罪，且屬於對家庭成員
    間實施身體上不法侵害之行為，自該當家庭暴力防治法所稱
    之家庭暴力罪，惟因家庭暴力防治法對於家庭暴力罪並無科
    處刑罰之規定，是以僅依刑法第271 條第2 項、第1 項之殺
    人未遂罪之規定予以論罪科刑即可。被告已著手於殺人行為
    之實施，因告訴人甲○○經送醫急救後，始未生死亡之結果
    ，其行為尚屬未遂，應依刑法第25條第2 項之規定減輕其刑
    。另按修正前刑法第38條第1 項自首減刑之規定，本為使犯
    罪事實易於發覺及獎勵犯人知所悔悟而設，故犯人就其犯罪
    行為苟已到官自首，縱令對於犯罪之原因未肯盡情披露，仍
    不失有自首之效力（最高法院22年上字第4502號判例要旨參
    照）；亦即自首以犯罪行為人於其犯罪未被發覺前，向有偵
    查犯罪職權之公務員告知其基本犯罪事實，並接受裁判為已
    足。縱其自首後，對於犯罪行為之陳述不盡不實，或未肯盡
    情披露，甚或復為翻供或改為有利之供述者，亦不影響自首
    之成立（最高法院95年度臺上字第4643號判決要旨參照）。
    經查，被告於有偵查犯罪權限之公務員尚未發覺其前開殺人
    未遂犯行前，先主動至彰化縣警察局員林分局員林派出所向
    該管公務員即警員自首其上揭殺人未遂犯行而接受裁判乙情
    ，此有彰化縣警察局員林分局97年7 月8 日員警分偵字第09
    70015672號刑事案件報告書1 份、被告警詢筆錄1 份附卷可
    參，爰依刑法第62條前段規定減輕其刑，並依法遞減之。爰
    審酌於現代化法治社會中，任何一方之配偶對於存續中之婚
    姻關係，皆負有信賴之義務，俾求婚姻之圓滿，倘遇有家庭
    糾紛問題，亦應本於理性、和平之手段與態度解決之，被告
    為高職畢業之教育程度，依其智識、能力應無不知之情事，
    僅因與被害人即其妻甲○○間，就日常家庭生活之細故發生
    爭執，而對告訴人甲○○心生不滿，竟不思尋求解決之道，
    即持上揭器物對告訴人甲○○施暴，手段相當兇狠，並致告
    訴人甲○○受有上開有致命危險之傷害，導致其妻甲○○受
    有心靈創傷及煎熬，其蔑視法治，對社會造成錯誤示範，更
    對告訴人甲○○之身體、心理均造成不小傷害，惡性非輕，
    原應從重量刑，然考量其於犯後，尚知儘速報警求救，彌補
    所犯之過錯等一切情狀，量處如主文所示之刑。至公訴人雖
    於本院審理中就被告前揭犯行，具體求刑應執行有期徒刑15
    年等語，然本院審酌上情，認被告以量處如主文所示之刑為
    適當，公訴人求處之刑尚嫌過重，附此敘明。另扣案之電吉
    他1 把、電吉他接線1 條、釣魚竿扶竿器1 支、水果刀1 把
    均係被告所有且供本案犯罪所用之物，業據被告於本院審理
    中陳明在卷，爰依刑法第38條第1 項第2 款之規定併予宣告
    沒收。至扣案之安全帽1 頂係告訴人甲○○所有之物，非為
    被告所有等情，業據被告於本院審理中陳述明確，且與本案
    並無任何關連，況亦非違禁物品，爰不予宣告沒收，併此敘
    明。
四、末按刑法第59條規定犯罪情狀可憫恕者，得酌量減輕其刑，
    固為法院依法得自由裁量之事項，然非漫無限制，必須犯罪
    另有特殊之原因與環境，在客觀上足以引起一般同情，認為
    即予宣告法定低度刑期尤嫌過重者，始有其適用。是為此項
    裁量減刑時，必須就被告全部犯罪情狀予以審酌在客觀上是
    否有足以引起社會上一般人之同情，而可憫恕之情形，始稱
    適法（最高法院88年度臺上字第6683號判決要旨參照）。而
    本案被告犯行，均已如前述，依被告犯罪情狀，僅因與告訴
    人甲○○間之家庭細故糾紛而心生怨懟，即持上揭扣案器物
    ，近距離朝告訴人甲○○身體揮砍或頸部纏繞勒住，致告訴
    人甲○○受有前揭嚴重傷害，衡情並無何等足以引起一般同
    情之客觀情狀而應予以憫恕，爰不依刑法第59條酌減其刑。
據上論斷，應依刑事訴訟法第299 條第1 項前段，刑法第271 條
第2項 、第1 項、第25條第2 項、第62條前段、第38條第1 項第
2 款，判決如主文。
本案經檢察官謝雨青到庭執行職務。
中    華    民    國    97    年    10    月    16    日
                  刑事第八庭    審判長法  官  簡婉倫
                                      法  官  陳銘壎
                                      法  官  唐中興
以上正本證明與原本無異。
如不服本判決，應於判決送達後10日內，向本院提出上訴書狀，
上訴書狀應「敘述具體上訴理由」，並按他造當事人之人數附繕
本。「切勿逕送上級法院」。
告訴人或被害人對於判決如有不服具備理由請求檢察官上訴者，
其上訴期間之計算係以檢察官收受判決正本之日期為準。
中    華    民    國    97    年    10    月    17    日
                                      書記官  吳政
【附錄本案判決論罪科刑法條全文】：
中華民國刑法第271條
殺人者，處死刑、無期徒刑或 10 年以上有期徒刑。
前項之未遂犯罰之。
預備犯第 1 項之罪者，處 2 年以下有期徒刑。


司法院資訊處製作；財團法人民間司法改革基金會備份。
